【裁判字號】    98,交聲,336
【裁判日期】    981130
【裁判案由】    違反道路交通管理處罰條例聲明異議
【裁判全文】
臺灣苗栗地方法院交通事件裁定
移送機關    交通部公路總局新竹區監理所苗栗監理站
異  議  人  甲○○
上列異議人因違反道路交通管理處罰條例案件，對於交通部公部
總局新竹區監理所苗栗監理站於民國98年11月20日所為之竹監苗
字第裁54-F00000000號處分（原舉發案號：苗栗縣警察局苗縣警
交字第F00000000號），聲明異議，本院裁定如下：
    主  文
原處分關於甲○○輕型機車駕駛人，騎乘機車經測試檢定酒精濃
度超過規定標準，處罰鍰新臺幣肆萬伍仟元部分撤銷。
前項撤銷部分，甲○○輕型機車駕駛人，騎乘機車經測試檢定酒
精濃度超過規定標準，處罰鍰新臺幣參萬伍仟元。
    理  由
一、原處分機關略以：異議人甲○○於民國97年6 月20日01時19
    分許，騎乘SCL-970 號輕型機車，行經苗栗縣苗栗市上苗里
    站前7 號處，為苗栗縣警察局苗栗分局北苗派出所警員舉發
    「酒後駕車（經吐氣酒精濃度測試，測得酒測值0.68MG/L，
    超過標準值達0.43MG/L）」違規，另異議人涉及公共危險罪
    部分，業經臺灣苗栗地方法院檢察署檢察官為緩起訴處分確
    定，爰依道路交通管理處罰條例第35條第1 項第1 款、第24
    條第1 項第2 款暨違反道路交通管理事件統一裁罰標準及處
    理細則第41條第4 項規定，於98年11月20日裁處異議人罰鍰
    新臺幣（下同）45,000元整，吊扣駕駛執照12個月，施以道
    安講習，原處分並無不法等語。
二、異議人聲明異議意旨略以：異議人於97年6 月20日酒後駕車
    違規一事，已向財團法人臺灣兒童暨家庭扶助基金會支付1
    萬元，苗栗監理站又裁罰45,000元，違反一事不二罰，請法
    院裁定不罰等語云云。
三、按汽車駕駛人飲用酒類或其他類似物後，吐氣所含酒精濃度
    超過每公升0.25毫克或血液中酒精濃度超過百分之0.05以上
    者，不得駕車，道路交通安全規則第114 條第2 款定有明文
    。又按汽車駕駛人，駕駛汽車經測試檢定酒精濃度超過規定
    標準者，處新臺幣（下同）15,000元以上60,000元以下罰鍰
    ，並當場移置保管該汽車及吊扣其駕駛執照1 年，道路交通
    管理處罰條例第35條第1 項第1 款亦規定甚明；而同條例第
    3 條第8 款規定所謂「車輛」，係指在道路上以原動機行使
    之汽車（包括機器腳踏車）或以人力、獸力行使之車輛。復
    按交通法庭認為聲明異議無理由者，應以裁定駁回之；交通
    法庭認為聲明異議有理由或聲明異議雖無理由而原處分不當
    或違法者，應以裁定將原處分經聲明異議部分撤銷，並自為
    裁定，此為道路交通案件處理辦法第19條、第20條前段所明
    定。
四、經查：
（一）按道路交通管理處罰條例所規定之罰則本質上係屬行政罰
      ，此由該條例中就交通違規行為所定法律效果包括罰鍰、
      記點、吊扣證照等行政罰觀之甚明參照行政罰法第1 條、
      第2 條將罰鍰、吊扣證照等處分均定為行政罰），是違反
      道路交通管理處罰條例之裁罰事件，自有行政罰法之適用
      ，合先敘明。
（二）次按行政罰法第26條規定：「一行為同時觸犯刑事法律及
      違反行政上義務規定者，依刑事法律處罰之。但其行為應
      處以其他種類行政罰或得沒入之物而未經法院宣告沒收者
      ，亦得裁處之。前項行為如經不起訴處分或為無罪、免訴
      、不受理、不付審理之裁判確定者，得依違反行政法上義
      務規定裁處之。」，其所揭示之所謂「一事不二罰」原則
      ，探究其立法目的，無非以一行為同時觸犯刑事法律及違
      反行政法上義務規定時，由於刑罰與行政罰同屬不法行為
      之制裁，而刑罰之懲罰作用較強，依刑事法律處罰即足資
      警惕，實無一事二罰再處行政罰之必要，但罰鍰以外之沒
      入或其他種類行政罰，因兼具維護公共秩序之作用，為達
      行政目的，行政機關仍得併予裁處。又此所稱「其他種類
      行政罰」，係指違反行政法上之義務應受「裁罰性」之不
      利處分而言，依行政罰法第2 條規定，應包括限制或禁止
      行為之吊扣證照處分在內。至於刑事訴訟法第253 條之1
      所指之緩起訴處分，係介於起訴與微罪職權不起訴間之緩
      衝設計，而在內容及要件上與依刑事訴訟法第252 條所為
      之不起訴處分均有所不同，又檢察官對被告為緩起訴處分
      時，依刑事訴訟法第253 條之2 第1 項規定對被告所為之
      指示及課予之負擔，雖非刑罰，但對被告迭有財產減少及
      自由受限之影響，性質上可謂刑事處分，且緩起訴制度雖
      以特別預防為優先考量，但在具體個案決定上，實亦達到
      一般預防的作用及報應理念，基於一行為不二罰原則，異
      議人既已就其行為受到刑事處分，自不應因同一行為再受
      到國家的處罰（臺灣高等法院暨所屬法院96年法律座談會
      刑事類提案第36號研討結果參照）。又緩起訴處分確定後
      雖有使被告免於刑事訴追之效果，與不起訴處分之效果相
      同，但觀諸刑事訴訟法第253 條之1 第1 項係於91年2 月
      8 日增定，行政罰法則於94年2 月5 日公布，制定在後之
      行政罰法第26條第2 項僅臚列「不起訴處分或無罪、免訴
      、不受理、不付審理之裁判確定者」，得依違反行政法上
      義務規定裁處之，並未將「緩起訴處分」此一要件納入規
      範，則此立法意旨應係立法者有意排除，而非法律漏洞。
      故檢察官為緩起訴處分時，如已對異議人課予指示及負擔
      ，應視為異議人已依刑事法律受到處罰，則於緩起訴處分
      確定後，除法律另有特別規定外，自不得再處以行政罰鍰
      。從而，機車駕駛人之酒後騎車行為，經測試檢定酒精濃
      度超過規定標準時，其既違反道路交通管理處罰條例第35
      條第1 項第1 款所定之行政法上義務，同時又觸犯刑法第
      185 條之3 之公共危險罪之刑事法律，則道路交通主管處
      罰機關依上開行政罰法第26條第1 項但書規定，得對異議
      人處以其他種類行政罰之情形外，關於罰鍰部分，則應依
      行政罰法第26條及道路交通管理處罰條例第10條規定，移
      送地方法院檢察署處理。於移送後，除有行政罰法第26條
      第2 項所定不起訴等事由及其他法律另有規定，得依違反
      行政法上義務規定另行裁處者外，即不得再依道路交通管
      理處罰條例第35條第1 項第1 款規定，裁處異議人罰鍰之
      行政罰。
（三）查本件異議人於97年6 月20日01時19分許，騎乘車牌號碼
      SCL-970 號輕型機車，行經苗栗縣苗栗市上苗里站前7 號
      處，為苗栗縣警察局苗栗分局北苗派出所警員攔檢測得其
      呼氣酒精濃度達每公升0.68毫克，已逾不得駕駛車輛之濃
      度標準之事實，為異議人所不爭；又異議人因公共危險案
      件，經臺灣苗栗地方法院檢察署檢察官為97年度偵字第
      3179號緩起訴處分，諭知緩起訴期間1 年，並應向財團法
      人臺灣兒童暨家庭扶助基金會苗栗分事務所支付1 萬元，
      緩起訴處分於97年10月6 日經臺灣高等法院臺中分院檢察
      署97年度上職議字第5475號處分駁回再議而確定在案，故
      緩起訴期間自97年10月6 日起至98年6 月5 日止；嗣異議
      人於97年10月27日向財團法人臺灣兒童暨家庭扶助基金會
      苗栗分事務所支付10,000元而履行完畢，嗣緩起訴期滿未
      經撤銷等事實，有前開臺灣苗栗地方法院檢察署緩起訴處
      分書、臺灣高等法院臺中分院檢察署處分書、臺灣苗栗地
      方法院檢察署檢察官執行緩起訴處分命令通知書及郵局匯
      款執據、臺灣高等法院被告前案紀錄表等各1 份附卷可憑
      ，應堪認定。是以，揆諸前揭說明，異議人既因同一酒後
      駕車行為同時觸犯刑法及違反行政法上義務，其中刑事部
      分既經檢察官為緩起訴處分執行完畢確定，則原處分機關
      依道路交通管理處罰條例第35條第1 項第1 款規定，對異
      議人上開酒後駕車之違規行為予以裁罰時，除其行為應處
      以其他種類行政罰及吊扣駕駛執照12個月仍得予以裁處外
      ，就異議人違反行政法上義務而受罰鍰45,000元部分，依
      行政罰法第26條第1 項前段規定，即不得再依上揭條例裁
      罰之。
（四）按汽車駕駛人，經裁判確定處以罰金低於本條例第92條第
      3 項所訂最低罰鍰基準規定者，應依本條例裁決繳納不足
      最低罰鍰之部分，道路交通管理處罰條例第35條第8 項定
      有明文，亦即違反道路交通管理處罰條例之酒後駕車行為
      人，如其因同一行為所受之罰金刑事處分未達道路交通管
      理處罰條例第92條第3 項所訂最低罰鍰基準規定者（依違
      反道路交通管理事件統一裁罰基準表之規定，駕駛人違反
      處罰條例第35條第1 項第1 款之規定，其吐氣所含酒精濃
      度超過每公升0.55毫克以上者，機車之最低罰鍰為45,000
      元），依該條例第35條第8 項之規定，即須補繳不足最低
      罰鍰之部分，始為適法。查本件異議人於酒後違規騎車時
      ，其呼氣酒精濃度已超過每公升0.55毫克，依上開基準表
      關於機車部分之規定，其最低罰鍰為45,000元，是異議人
      依檢察官緩起訴處分支付10,000元予財團法人臺灣兒童暨
      家庭扶助基金會苗栗分事務所，仍有不足，自應就差額部
      分即35,000元予以裁罰。從而，本件關於罰鍰部分之異議
      為有理由，自應由本院撤銷原處分之罰鍰部分，並另諭知
      如主文第2 項所示之罰鍰，以資適法。
（五）原處分機關雖援引交通部95年7 月17日交路字第0950006
      986 號函示，認為緩起訴乃附條件的不起訴處分，即是不
      起訴的一種，應有行政罰法第26條第2 項之適用云云。惟
      按法官依據法律獨立審判，為憲法第80條所明文規定，縱
      有其他機關依其職掌就有關法規為釋示之行政命令，法官
      於審判案件時，固可予以引用，但仍得依據法律，表示適
      當之不同見解，並不受其拘束，司法院大法官會議釋字第
      216 號解釋意旨可資參照，故原處分機關所採之交通部95
      7 月17日交路字第0950006986號函示並不拘束本院，併此
      敘明。
五、綜上所述，原處分裁處罰鍰45,000元部分，與行政罰法第26
    條第1 項前段、第2 項規定不符，應予撤銷，由本院諭知如
    主文第2 項所示之罰鍰。此外，異議人僅就罰鍰部分之處分
    聲明異議，故就同裁決內之吊扣駕駛執照12個月，施以道安
    講習部分，既不在聲明異議之範圍內，本院自不予審究，附
    此敘明。
六、據上論斷，應依道路交通管理處罰條例第87條第2 項，道路
    交通案件處理辦法第19條、第20條前段，裁定如主文。
中    華    民    國    98    年    11    月    30    日
                  交通法庭法  官  周靜妮
以上正本證明與原本無異。
如不服本裁定，應於裁定送達後5日內向本院提出抗告狀。
                          書記官  巫  穎
中    華    民    國    98    年    11    月    30    日

司法院資訊處製作；財團法人民間司法改革基金會備份。
